臺灣臺中地方法院交通事件裁定　　　　 96年度交聲字第492號
原處分機關　交通部公路總局臺中區監理所豐原監理站
受處分人　　甲○○
上列受處分人因違反道路交通管理處罰條例案件，對於交通部公
路總局臺中區監理所豐原監理站民國九十六年五月十一日所為之
裁決（豐監稽違字第裁六三─Ｚ00000000號裁決書），
聲明異議，本院裁定如下：
    主  文
原處分關於罰鍰新臺幣肆萬玖仟伍佰元部分撤銷。
前項撤銷部分，甲○○不罰。
    理  由
一、原處分機關略以：受處分人甲○○，駕駛之車號６Ｌ－０３
    ９０號自小客車，於民國（下同）九十六年三月九日二時二
    分許，在國道四號八點三公里西向處，因酒後駕駛自用小客
    車經呼氣式測試值為每公升○‧五九毫克，即酒精濃度超過
    規定標準之違規，為國道公路警察局第三警察隊泰安分隊員
    警當場舉發，依道路交通管理處罰條例第三十五條第一項第
    一款之規定，裁處受處分人罰鍰新臺幣（下同）四萬九千五
    百元，並吊扣駕駛執照十二個月，原處分並無不法等語。
二、本件受處分人甲○○異議意旨略以：受處分人酒駕違規案，
    經檢察官以九十六年度速偵字第一三九八號緩起訴，受處分
    人並向國庫繳納緩起訴處分金五萬元。惟豐原監理站又依道
    路交通管理處罰條例第三十五條第一項裁罰受處分人四萬九
    千五百元，並吊扣駕照十二個月，有違行政罰法第二十六條
    「一事不兩罰」之立法意旨，請法官撤銷原處分有關罰鍰之
    部分，並裁定不罰，爰聲明異議；同案原處分關於吊扣駕照
    部分，受處分人則不異議等語。
三、按汽車（包括機器腳踏車）駕駛人飲用酒類或其他類似物後
    ，其吐氣所含酒精濃度超過每公升零點二五毫克，不得駕車
    ；駕駛汽車經測試檢定酒精濃度超過標準，處汽車駕駛人罰
    鍰一萬五千元以上六萬元以下，並當場移置保管該汽車及吊
    扣駕駛執照一年，因而肇事致人受傷者，並吊扣駕駛執照二
    年。道路交通安全規則第一百十四條第二款、道路交通管理
    處罰條例第三十五條第一項第一款定有明文。一行為同時觸
    犯刑事法律及違反行政法上義務規定者，依刑事法律處罰之
    。但其行為應處以「其他種類行政罰」或得沒入之物而未經
    法院宣告沒收者，亦得裁處之。前項行為如經不起訴處分或
    為無罪、免訴、不受理、不付審理之裁判確定者，得依違反
    行政法上義務規定裁處之。本法所稱「其他種類行政罰」，
    指下列裁罰性之不利處分：限制或禁止行為之處分：限制或
    停止營業、「吊扣證照」、命令停工或停止使用、禁止行駛
    、禁止出入港口、機場或特定場所、禁止製造、販賣、輸出
    入、禁止申請或其他限制或禁止為一定行為之處分。行政罰
    法第二十六條、第二條第一款亦有明定。
四、查本件受處分人甲○○，於前揭時、地，駕駛自小客車因酒
    精濃度超過標準（酒精呼氣濃度達每公升○‧五九毫克）之
    違規事實，固有臺中縣警察局霧峰分局員警當場攔檢之舉發
    違反道路交通管理事件通知單及裁決書等附卷可稽，且為受
    處分人於異議狀中所不爭執，惟按：
  (一)依九十五年二月五日正式施行之行政罰法第二十六條第一項
    規定：「一行為同時觸犯刑事法律及違反行政法上義務規定
    者，依刑事法律處罰之。但其行為應處以其他種類行政罰或
    得沒入之物而未經法院宣告沒收者，亦得裁處之。」此乃一
    行為同時造成刑罰法律與行政秩序罰規定發生競合適用之關
    係時，基於「一事不二罰」之法理，經由立法程序確立應以
    刑罰優先為原則，避免行為人承受過度且重複之處罰。此觀
    該條立法理由明確揭示：「一行為同時觸犯刑事法律及違反
    行政法上義務規定時，由於刑罰與行政罰同屬對不法行為之
    制裁，而刑罰之懲罰作用較強，故依刑事法律處罰，即足資
    警惕時，實無一事二罰再處行政罰之必要。且刑事法律處罰
    ，由法院依法定程序為之，較符合正當法律程序，應予優先
    適用。但罰鍰以外之沒入或其他種類行政罰，因兼具維護公
    共秩序之作用，為達行政目的，行政機關仍得併予裁處，故
    為第一項但書規定」，其理益明。是以前揭行政罰法中刑事
    法律處罰優先且不再處以行政秩序罰之目的，既係因為行為
    人已接受刑罰而足資警惕，且已發生懲罰之作用，即無使行
    為人陷於雙重處罰之不利益，則關於刑事法律處罰之範圍自
    應採取實質認定，凡刑事實體法或程序法中所規定客觀上剝
    奪行為人生命、自由、財產權利，主觀上亦因制裁之嚴厲性
    、痛苦性，其強度足以造成心理強制而間接達成矯正教化目
    的之處遇手段，皆應納入其中，而不以形式上符合刑法第三
    十二條至第三十四條所定主刑及從刑種類者為限，始與前揭
    法律規範之意旨相符。
  (二)次按道路交通主管機關對於汽車駕駛人酒後駕車之行為，依
    道路交通管理處罰條例第三十五條第一項第一款規定予以裁
    罰，係對行為人違反行政法上義務規定之行政罰，而汽車駕
    駛人酒後駕車之行為，經測試檢定酒精濃度超過規定標準，
    涉犯刑法第一百八十五條之三之公共危險罪嫌者，道路交通
    主管處罰機關除有上開行政罰法第二十六條第一項但書規定
    ，得處以其他種類行政罰之情形外，關於罰鍰部分，即應依
    上開行政罰法第二十六條及道路交通管理處罰條例第十條規
    定，移送地方法院檢察署處理，於移送後，非有上開行政罰
    法第二十六條第二項所定不起訴等事由，得依違反行政法上
    義務規定裁處者，不得再依道路交通管理處罰條例第三十五
    條第一項第一款規定，裁處行為人罰鍰之行政罰。
  (三)再按緩起訴期間內，有下列情形之一者，檢察官得依職權或
    依告訴人之聲請撤銷原處分，繼續偵查或起訴：1.於期間內
    故意更犯有期徒刑以上刑之罪，經檢察官提起公訴者。2.緩
    起訴前，因故意犯他罪，而在緩起訴期間內受有期徒刑以上
    刑之宣告者。3.違背第二百五十三條之二第一項各款之應遵
    守或履行事項者，刑事訴訟法第二百五十三條之三第一項定
    有明文。故經檢察官為緩起訴處分者，於緩起訴之猶豫期間
    內，最終是否會被檢察官提起公訴，尚未終局確定，即緩起
    訴處分於猶豫期間內尚未具有實質確定力，檢察官於該猶豫
    期間內，尚得對被告為繼續觀察，如被告顯無反省警惕之情
    或根本欠缺反省警惕之能力，檢察官仍得依職權或依告訴人
    之聲請，將該緩起訴處分撤銷。
  (四)至行政罰法第二十六條明定「一事不二罰原則」，即應受行
    政罰之行為如經不起訴處分或為無罪、免訴、不受理、不付
    審理之裁判「確定」者，始得依違反行政法上義務規定裁處
    之，並未明文規定包括緩起訴處分在內，惟依行政罰法第二
    十六條第二項之立法意旨以觀，必須待緩起訴處分實質確定
    時，被告才終局確定免於遭受刑事訴追，原處分機關始得為
    行政裁罰，亦即在緩起訴處分之猶豫期間期滿前，該緩起訴
    處分仍有被撤銷之可能，此時原處分機關若依法為行政裁決
    ，將使受處分人有同時遭受行政處罰及刑事訴追之危險，顯
    與行政罰法第二十六條規定之立法意旨相悖。且查，刑事訴
    訟法第二百五十三條之二規定，命被告為金錢給付、勞務給
    付及處遇措施的部分，應得被告之同意（因涉及被告之人身
    自由及財產的拘束，且產生未經裁判即終局處理案件之實質
    效果，自應考慮被告之意願）。至於命被告為金錢給付部分
    ，並得為民事強制執行名義。無論檢察官課以被告以上何種
    負擔，由於這些負擔雖然不是「刑罰」，但性質上可以說是
    實質的制裁，並且也造成被告權利的影響。故檢察官所為對
    於行為人之緩起訴處分，已產生實質刑罰之效果，而非不起
    訴處分甚明。
  (五)而道路交通管理處罰條例第三十五條所規定之裁處含有罰緩
    與吊扣駕照之處分，二者分屬行政罰法法理中之裁罰含有對
    於過去違反義務行為處罰之秩序罰，以及對於預防將來再犯
    危險之管制罰；而前者對於過去義務違反而為秩序罰之目的
    與刑事制裁所欲達到保護交通安全之目的相同，二者既為相
    同之目的，則處以較重之刑事制裁已足，無重複處罰之必要
    。故對於性質相同之金錢裁罰，已依懲罰作用較強之刑事法
    律制裁後，即無再依行政法為相同處罰之理（臺灣高等法院
    臺中分院九十五年度交抗字第四七七號裁定亦採同旨）。
  (六)至於法務部九十五年五月二十五日法律字第○九五○七○○
    三九三號函雖謂：行政罰法第二十六條第二項所稱「不起訴
    處分」包括「緩起訴處分」在內等語，惟該項乃例外得裁處
    行政秩序罰之補充規定，參諸該條文係將「不起訴處分」、
    「無罪」、「免訴」、「不受理」、「不付審理」等不能證
    明刑事被告犯罪或未曾使其實際接受刑罰之情形逐一臚列，
    顯然與該條第一項所指發生處罰競合之前提要件尚有未合，
    故有第二項仍依違反行政法上義務規定裁處之必要。而緩起
    訴處分既非不能證明行為人之犯罪事實，且有支付一定金額
    之實質處罰，自與上開行政罰法第二十六條第二項列舉之不
    起訴處分等情形迥然有別，仍無從遽為比擬而為相同之處置
    。如若不然，則刑事被告如經法院循審判程序判處罰金或得
    以易科罰金之拘役或有期徒刑，均得以援用行政罰法第二十
    六條第一項之規定，免於處以行政秩序罰之雙重不利益；至
    於藉由緩起訴處分而節省司法資源者，在基於實質懲罰目的
    而其財產權遭受剝奪之餘，卻仍需繳納一定金額之行政罰鍰
    ，其結果勢必降低刑事被告接受緩起訴處分之意願，而反噬
    緩起訴處分替代繁複刑事審判程序之制度性機能。準此以言
    ，行政罰法第二十六條第二項既未將緩起訴處分列舉其中，
    本於「例外規定從嚴解釋」之法理及前揭說明，自不能將條
    文中「不起訴處分」之範圍，擴及於性質顯不相同之「緩起
    訴處分」，附此敘明。
  (七)綜上，自行政罰法第二十六條規定之立法意旨為有利於行為
    人之解釋，宜認應受行政裁罰之行為，關於「罰鍰」部分，
    同一事實如經緩起訴處分確定，且緩起訴期滿未經撤銷者，
    亦有行政罰法第二十六條所定一事不二罰原則之適用。
五、依上開說明，受處分人雖有於上開時、地酒後駕車，違反道
    路交通管理處罰條例第三十五條第一項第一款規定之違規行
    為，惟受處分人上開酒後駕車之行為，係屬同時觸犯刑事法
    律及違反行政法上義務規定之行為，揆諸前揭規定與說明，
    罰鍰部分應依刑事法律處罰之，況受處分人在經臺灣臺中地
    方法院檢察署檢察官為緩起訴處分時，並經該署檢察官命其
    向國庫支付五萬元確定在案，此有臺灣臺中地方法院檢察署
    檢察官九十六年度速偵字第一三九八號緩起訴處分書、臺灣
    臺中地方法院檢察署檢察官執行緩起訴處分命令通知書、自
    行收納款項統一收據（均影本）在卷可稽，此固非刑法所定
    刑罰之種類，然已對受處分人名譽、心理產生相當制約並影
    響受處分人財產上之權利，亦應可實質該當行政罰法第二十
    六條第一項之「依刑事法律」之處罰。據此，原處分機關依
    道路交通管理處罰條例第三十五條第一項第一款規定，對受
    處分人上開酒後駕車之違規行為予以裁罰時，除其行為應處
    以其他種類行政罰即吊扣駕駛執照一年部分，仍得予以裁處
    外，就受處分人違反行政法上義務而受罰鍰四萬九千五百元
    部分，依行政罰法第二十六條第一項前段規定，即應依刑事
    法律處罰之，不得再依上揭道路交通管理處罰條例等規定裁
    罰之，是受處分人此部分之異議為有理由。原處分就此未予
    詳查，據予裁罰，尚有未恰。本件就此部分之異議為有理由
    ，故就此部分之原處分應予撤銷，並為不罰之諭知。（至於
    原處分機關上開吊扣駕駛執照一年之行政裁罰，依上開道路
    交通管理處罰條例等規定及行政罰第二十六條第一項但書之
    規定，則核無不當，且受處分人僅係就上開原處分裁處罰鍰
    之部分聲明異議，並未就吊扣駕駛執照部分聲明異議，附此
    敘明）。
六、據上論斷，應依道路交通管理處罰條例第八十七條第二項，
    道路交通案件處理辦法第二十條前段，裁定如主文。
中　　華　　民　　國　　96　　年　　5 　　月　　23　　日
                  交通法庭  法　官  張清洲
以上正本證明與原本無異。
如不服本裁定，應於送達後五日內，向本院提出抗告狀。
                            書記官　沈筱玲
中　　華　　民　　國　　96　　年　　5 　　月　　23　　日
